【裁判字號】    95,台上,2413
【裁判日期】    951026
【裁判案由】    拆屋還地
【裁判全文】
最高法院民事判決            九十五年度台上字第二四一三號
上  訴  人  乙○○
訴訟代理人  張麗玉律師
上  訴  人  丙○○
訴訟代理人  陳明宗律師
被 上訴 人  甲○○
訴訟代理人  張麗玉律師
上列當事人間請求拆屋還地事件，上訴人對於中華民國九十四年
十一月八日台灣高等法院第二審判決（九十二年度重上字第五九
六號），各自提起上訴，本院判決如下：
    主  文
原判決除假執行部分外廢棄，發回台灣高等法院。
    理  由
本件上訴人乙○○、被上訴人甲○○主張：坐落台北縣新店市○
○段第一四八地號（下稱系爭一四八地號）土地為被上訴人甲○
○所有，詎對造上訴人丙○○所有台北縣新店市○○段二二九建
號建物，即門牌號碼台北縣新店市○○路二一四號，舊門牌為二
○八號房屋（下稱系爭二一四號房屋），無權占用系爭一四八地
號如原判決附圖（下稱附圖）一編號Ｆ部分所示面積五一．○九
平方公尺土地。又坐落台北縣新店市○○段一四六地號（下稱系
爭一四六地號）土地為上訴人乙○○所有，地上除上訴人乙○○
所有門牌台北縣新店市○○路二一六號房屋（下稱系爭二一六號
房屋）外，並無其他建物存在，惟丙○○所有前開二二九建號建
物登記謄本卻記載其坐落之基地為系爭一四六地號土地，顯係誤
載，是系爭一四六地號土地簿登載丙○○所設定之地上權登記，
亦屬誤載，應予塗銷等情，爰均依民法第七百六十七條規定，求
為命上訴人丙○○（一）將上訴人乙○○所有系爭一四六地號土
地，於五十年三月十七日（收件號碼新地字第五五八號）所設定
地上權面積四二．三九平方公尺之登記予以塗銷。（二）將其占
用被上訴人甲○○所有系爭一四八地號土地上面積五一．○九平
方公尺如附圖一編號Ｆ所示之房屋部分拆除，並將基地返還予被
上訴人甲○○之判決。
上訴人丙○○則以：伊所有台北縣新店市○○路二一四號（原門
牌為新店鎮○○路一九○號）坐落基地為台北縣新店市○○段第
一四七地號，重測前為大坪林段新店小段一四六地號，（重測前
建物建號：二六七），與重測前為大坪林段新店小段一四七地號
（即重測後碧潭段第一四六地號）上原有台北縣新店鎮○○路舊
二○八號房屋（本設有地上權），並非同一建物；五十年間，被
上訴人甲○○之被繼承人陳火出具土地使用同意書提供重測前為
大坪林段新店小段一四八地號（重測後碧潭段系爭一四八地號）
土地上面積五五．六七平方公尺，訴外人吳衍亦出具土地使用同
意書提供大坪林段新店小段一四六地號（即重測後碧潭段第一四
七地號），上開地上權之原權利人高月裡亦出具同意書，均同意
由訴外人詹桂（即吳衍之配偶）在重測前大坪林段新店小段一四
六及一四八地號土地上建造現有之建物，嗣六十六年間詹桂與其
配偶吳衍之繼承人吳麒連、吳麒山、吳炳泓、吳雪霞、吳雪珍、
吳財珍、吳漢溪、吳惠玲（下稱吳麒連等八人）將大坪林段新店
小段一四六地號土地及台北縣新店鎮○○路一九○號、舊二○八
號房屋（含地上權登記），連同附圖一編號Ｆ部分所示房屋一併
出賣予伊，並自上開地上權人之繼受人即訴外人吳炳泓、吳財珍
、吳漢溪辦妥地上權移轉登記而取得該地上權，上開使用借貸之
法律關係亦由伊繼受取得，上訴人乙○○、被上訴人甲○○為陳
火之繼承人自應承受陳火之義務，伊自有合法之使用權利。縱舊
二○八號房屋因改建不存在，伊就系爭一四六地號土地所設定之
地上權仍不受影響等語，資為抗辯。
原審將第一審就甲○○所為敗訴判決廢棄，改判命丙○○拆屋還
地，並駁回乙○○之上訴，無非以：系爭一四八地號土地現有建
物並無門牌號碼，其前方一棟建物門牌號碼為台北縣新店市○○
○街一三三號，二棟建物可相通，均屬丙○○住用，而系爭二一
四號房屋整編前為新店路一九○號，建物登記坐落基地為碧潭段
一四七地號，即重測前大坪林段新店小段一四六地號土地，足見
系爭二一四號房屋並非坐落於系爭一四八號土地。惟上開門牌號
碼台北縣新店市○○○街一三三號後方上訴人丙○○所有建物，
占用系爭一四八地號土地面積為五一．○九平方公尺如附圖一編
號Ｆ部分，業經第一審法院會同台北縣新店地政事務所人員勘測
現場無訛。丙○○雖以前開情詞為辯，惟按使用借貸為無償契約
，原屬貸與人與使用人之特定關係，除當事人另有特約外，自無
移轉其權利於第三人之可言。倘借用人未經貸與人同意，擅將借
用物轉讓第三人使用者，貸與人自得終止契約（參照最高法院四
十九年台上字第三八一號判例）。查上訴人甲○○之被繼承人陳
火固曾於五十年間出具土地使用權證明書，供詹桂於系爭一四八
地號土地上建築房屋使用，嗣借用人詹桂於五十七年間死亡，土
地使用借貸契約即由訴外人吳麒連等人共同繼承，惟上述詹桂之
共同繼承人並未經土地貸與人陳火或其繼承人之同意，擅於六十
六年間將土地借用物轉讓予丙○○，並由丙○○占有使用中。茲
上訴人甲○○連同其他繼承人乙○○、黃陳淑美、陳俊仰、陳麗
安、蔡陳靜子、林陳瓊華等以陳火繼承人之身份，於九十一年六
月十四日對詹桂之繼承人為終止使用借貸關係之意思表示，依前
揭判例，兩造間之使用借貸契約既合法終止，丙○○所有系爭房
屋占用系爭一四八地號土地，即無正當權源，被上訴人甲○○訴
請上訴人丙○○拆屋還地，即屬有據，應予准許。次查系爭一四
六地號土地，重測前地號為大坪林段新店小段一四七地號，（六
十七年間分割出增加同小段一四七之一地號土地），地上建物登
記有碧潭段二二八、二二九建號建物，（重測前建號依序為二六
八、二六九建號）；其二二八建號建物即門牌號碼台北縣新店市
○○路二一六號房屋，二層磚造，面積每一層一三八．六五平方
公尺，係上訴人乙○○於八十九年十二月因繼承自陳火而取得建
物所有權，其坐落基地為碧潭段一四五地號、系爭一四六地號土
地；另二二九建號建物即門牌號碼新店市○○路二○八號房屋，
面積為四二．三九平方公尺，其坐落基地為系爭一四六地號土地
，由陳火設定地上權，權利人依序為高月裡、詹桂、上訴人丙○
○，分別登記在案；且台北縣政府於七十八年間擬拓寬「新店市
○○○○路工程」時，曾經徵收重測前之一四七之一地號土地，
被徵收人為陳火，陳火為領取土地徵收補償款，曾要求上訴人丙
○○出具地上權拋棄同意書，拋棄上開一四七之一地號之地上權
，可見重測前之一四七地號確有丙○○地上權存在。至第一審法
院會同台北縣新店地政事務所人員複丈時，大坪林段新店小段一
四七地號土地雖僅有二一六號房屋，未見二○八號房屋，然地上
權不因工作物或竹木之滅失而消滅，亦為民法第八百四十一條所
明定，尚不因其上建築物之滅失而消滅，且上訴人乙○○迄未能
舉證證明本件地上權係誤載而始終不存在，其請求塗銷該地上權
之登記，洵屬無據，不應准許等詞，為其判斷之基礎。
按民事訴訟法第二百二十二條第四項規定，得心證之理由，應記
明於判決，故法院依自由心證判斷事實之真偽時，所斟酌之辯論
意旨及調查證據之結果，其內容如何，不記明於判決，即為同法
第四百六十九條第六款所謂判決不備理由。（一）關於系爭一四
六地號土地部分：上訴人乙○○主張丙○○所繼受之原始地上權
位置坐落於日據時代大坪林段新店一四八番地，並非大坪林段新
店小段一四七地號即重測後系爭一四六地號土地，係嗣後轉載始
誤載為大坪林段新店小段一四七地號等語（見原審卷第三一、三
二頁），除有昭和十四年之土地登記簿謄本及賣渡證書可資佐證
外（見原審卷第六二至六七頁，第八二至八四頁），並以丙○○
所提出其致新店鎮公所申請書內載：出賣人已出具切結書，並經
稅捐新店分處派員實測測量在案，確實平息，請免於更改判決書
為禱等詞（見第一審卷第一宗第二三七至二四一頁），資以證明
丙○○買受房地後即發現房屋坐落之位置及地號登記有誤，方有
申請免予更正判決書之舉（見第一審卷第一宗第二七九頁），且
援用證人李鴻英即新店地政事務所人員指認詹桂改建時，其改建
設計圖上，有一臥室，應該坐落在一四八地號即測繪現場圖Ｆ部
分上等語（第一審卷第一宗第一七四頁，第二宗第四六、四七頁
），以為其主張丙○○所買受房地應係坐落在系爭一四八地號之
論據（見原審卷第一四五頁），自屬其重要之攻擊防禦方法，原
審就此未調查審認，詳為勾稽，亦未說明其取捨之意見，遽以上
開理由為不利上訴人乙○○之認定，自難謂無判決不備理由之違
法。（二）關於系爭一四八地號土地部分：上訴人丙○○主張：
陳火既出具同意書供詹桂建屋，六十六年間伊亦以陳火為共同被
告，請求移轉登記及交付系爭房地，經法院判決勝訴確定，陳火
於訴訟中從未反對或終止借用系爭房地之意思表示，且伊與陳火
相鄰為居達二十三年之久，從未有反對之表示，縱有請求權，亦
因時效經過而消滅，足見其已默示同意伊繼續使用，況陳火為領
取道路徵收補償款，尚要求伊為其蓋章等語（見第一審卷第二宗
第二一頁，第一九四、一九五頁），有陳火領款證明及丙○○切
結書、判決書各一件可參（見第一審卷第一宗第二五七至二六一
頁，第六四至六七頁，第二一三頁），原審就此未說明其取捨之
意見，遽以上開理由為不利上訴人丙○○之認定，亦難謂無判決
不備理由之違法。又丙○○所受讓之地上權坐落位置究係在系爭
一四六地號土地或系爭一四八地號土地，未臻明確，本院尚無從
為法律上之判斷。乙○○、丙○○上訴論旨，各指摘原判決不利
於其部分為不當，求予廢棄，均有理由。
據上論結，本件上訴人乙○○、丙○○上訴均為有理由。依民事
訴訟法第四百七十七條第一項、第四百七十八條第二項，判決如
主文。
中    華    民    國  九十五  年    十    月  二十六  日
                      最高法院民事第七庭
                          審判長法官  劉  延  村
                                法官  劉  福  來
                                法官  黃  秀  得
                                法官  吳  謀  焰
                                法官  李  寶  堂
      本件正本證明與原本無異
                                      書  記  官
中    華    民    國  九十五  年   十一   月   十三   日
                                                      Ｋ


司法院資訊處製作；財團法人民間司法改革基金會備份。
